臺灣臺南地方法院刑事判決
110年度易字第435號
公  訴  人  臺灣臺南地方檢察署檢察官
被      告  張金太


上列被告因違反毒品危害防制條例案件，經檢察官提起公訴（11
0 年度撤緩毒偵字第75號），本院判決如下：
    主  文
本件公訴不受理。
    理  由
一、公訴意旨略以：被告張金太基於施用第二級毒品甲基安非他
    命之犯意，於民國108 年4 月16日晚間6 時許，在臺南市○
    區○○街0 段00巷00號住處，以將甲基安非他命置於鋁箔紙上
    ，加熱燒烤吸食所產生煙霧之方式，施用第二級毒品甲基安
    非他命1 次。嗣其於同年月18日上午10時48分許，至臺灣臺
    南地方檢察署觀護人室接受採尿，檢驗結果呈甲基安非他命
    、安非他命陽性反應，始悉上情。因認被告涉犯毒品危害防
    制條例第10條第2 項之施用第二級毒品罪嫌等語。
二、按起訴之程序違背規定者，應諭知不受理之判決，並得不經
    言詞辯論為之，刑事訴訟法第303 條第1 款、第307 條分別
    定有明文。又公訴意旨所指被告行為後，毒品危害防制條例
    業於108 年12月17日修正，於109 年1 月15日公布，其中修
    正之第20條、第23條，及增訂之第35條之1 等規定，已於10
    9 年7 月15日施行；修正之第24條規定，則於110 年5 月1 
    日經行政院公告生效施行。而該條例增訂第35條之1 第1 款
    、第2 款前段規定：「本條例108 年12月17日修正之條文施
    行前犯第10條之罪之案件，於修正施行後，偵查中之案件，
    由檢察官依修正後規定處理。審判中之案件，由法院依修正
    後規定處理」，是本件自應適用修正後之毒品危害防制條例
    規定處理，合先敘明。
三、本件起訴與修正後毒品危害防制條例所定訴追要件不符：
　㈠修正後毒品危害防制條例第23條第2 項部分：
　⒈按修正後毒品危害防制條例第20條第1 項、第3 項、第23條
    第2 項分別規定「犯第10條之罪者，檢察官應聲請法院裁定
    ，令被告入勒戒處所觀察、勒戒，其期間不得逾2 月」、「
    依前項規定為觀察、勒戒或強制戒治執行完畢釋放後，3 年
    後再犯第10條之罪者，適用前2 項之規定」、「觀察、勒戒
    或強制戒治執行完畢釋放後，3 年內再犯第10條之罪者，檢
    察官應依法追訴」。亦即如被告於觀察、勒戒或強制戒治執
    行完畢釋放後，3 年內再犯施用第一級或第二級毒品罪，不
    再適用「觀察、勒戒或強制戒治」以代替刑罰之處遇程序。
    而如被告係已完成「附條件緩起訴處分」所附命完成之戒癮
    治療，事實上已接受等同「觀察、勒戒或強制戒治」執行完
    畢釋放之處遇，如於該條例第23條第2 項所定3 年內，再犯
    施用第一級或第二級毒品罪，顯現其再犯率甚高，原規劃之
    「附條件緩起訴處分」完成戒癮治療制度功能無法發揮成效
    ，已無再次接受「觀察、勒戒或強制戒治」處遇之必要，自
    應依該條例第23條第2 項規定之相同法理，逕行追訴（提起
    公訴或聲請簡易判決處刑），而無再依該條例第20條第1 項
    重行聲請觀察、勒戒或強制戒治之必要。惟被告施用第一級
    或第二級毒品罪，經裁定觀察、勒戒或強制戒治程序者，係
    以「觀察、勒戒或強制戒治」執行完畢釋放後，起算上開3 
    年內再犯之期間，則被告係經「附條件緩起訴處分」之情形
    ，依同一法理，亦應以經「附條件緩起訴處分」並完成戒癮
    治療後，而非以「附條件緩起訴處分」確定之日，起算該3 
    年內再犯之期間，最高法院109 年度台非字第76號、第77號
    判決意旨可資參照。
　⒉經查，被告前無因施用毒品案件，經法院裁定送勒戒處所觀
    察、勒戒之紀錄，僅於107 年間因施用第二級毒品案件，經
    臺灣臺南地方檢察署檢察官以107 年度毒偵字第3317號案件
    為附命完成戒癮治療之緩起訴處分（戒癮治療至完成為止，
    期間為1 年，下稱前案），於107 年12月11日確定，嗣被告
    於108 年12月17日完成戒癮治療，該案緩起訴處分並於109 
    年12月10日期滿未經撤銷（下稱前案）等情，有前案緩起訴
    處分書及臺灣高等法院被告前案紀錄表各1 份在卷可稽（毒
    偵字卷第35頁至第37頁，本院卷第11頁至第14頁），惟本件
    公訴意旨所指被告施用第二級毒品之犯行，係於前案戒癮治
    療完成「前」之108 年4 月16日晚間6 時許所為，揆諸前揭
    說明，自非屬「完成戒癮治療後3 年內再犯」之情形，尚無
    從以被告於前案完成戒癮治療，事實上已接受等同「觀察、
    勒戒或強制戒治」執行完畢釋放之處遇，而謂本件犯行應依
    修正後毒品危害防制條例第23條第2 項規定，依法追訴。
　㈡修正後毒品危害防制條例第24條第2 項部分：
　⒈按修正後毒品危害防制條例第24條第1 項前段、第2 項分別
    規定：「第20條第1 項及第23條第2 項之程序，於檢察官先
    依刑事訴訟法第253 條之1 第1 項、第253 之2 第1 項第4 
    款至第6 款或第8 款規定，為附條件之緩起訴處分時，不適
    用之」、「前項緩起訴處分，經撤銷者，檢察官應繼續偵查
    或起訴」，其立法理由並說明：「緩起訴處分是利用機構外
    之處遇，協助施用毒品者戒除毒癮，為達成戒除毒癮之目的
    ，於撤銷緩起訴處分後，宜由檢察官依法繼續偵查或起訴，
    亦即仍有現行條文第20條觀察、勒戒及強制戒治制度之適用
    ，俾利以機構內之處遇方式協助其戒除毒癮，亦得為不同條
    件或期限之緩起訴處分」。是以，於被告施用毒品犯行先經
    為「附條件緩起訴處分」，嗣遭撤銷緩起訴處分之情形，應
    由檢察官依修正後毒品危害防制條例第24條第2 項規定，針
    對個案具體審酌、裁量，依被告該次施用毒品犯行，屬於「
    初犯或經觀察、勒戒或強制戒治執行完畢（或完成另案「附
    條件緩起訴處分」所附命之戒癮治療）3 年後再犯」、「3 
    年內再犯」，以及被告於原緩起訴處分遭撤銷前，是否已完
    成該案緩起訴處分所附命之戒癮治療、是否仍具有成癮性等
    一切情狀，分別決定適用機構內觀察、勒戒之處遇程序，或
    提起公訴，或依同條例第24條第1 項規定改為不同條件或期
    限之緩起訴處分，以落實本次毒品危害防制條例修正所強調
    「治療勝於處罰」、「醫療先於司法」、「施用毒品除刑不
    除罪」之刑事政策，以司法監督施用毒品者機構外之社區戒
    癮治療為主，機構內之戒癮治療為輔，在不願參與社區治療
    或治療無效者，則改以監禁治療（令入勒戒處所、戒治處所
    為觀察、勒戒或強制戒治）、刑罰等為最後手段，尚不得以
    被告該次施用毒品犯行原先所為之「附條件緩起訴處分」業
    經撤銷，即遽謂已具備修正後毒品危害防制條例第24條第2 
    項所定之訴追要件，而逕予起訴。　　
　⒉經查，公訴意旨所指被告本件施用第二級毒品之犯行，原經
    臺灣臺南地方檢察署檢察官以108 年度毒偵字第1807號案件
    為附命完成戒癮治療之緩起訴處分（下稱原緩起訴處分），
    與前案即同署檢察官107 年度毒偵字第3317號案件之緩起訴
    處分，合併行戒癮治療，並一同於108 年12月17日完成該戒
    癮治療，惟嗣因被告於原緩起訴處分期間，故意犯販賣毒品
    之有期徒刑以上之罪，經該署檢察官於109 年12月25日以10
    9 年度撤緩字第650 號案件撤銷原緩起訴處分等情，有臺灣
    高等法院被告前案紀錄表、原緩起訴處分書、臺灣臺南地方
    檢察署緩起訴處分附帶應履行必要命令處遇報告書、撤銷緩
    起訴處分書各1 份存卷可參（毒偵字卷第75頁至第76頁，緩
    護療字卷第17頁，撤緩字卷第11頁，本院卷第11頁至第14頁
    ）。基此，被告就公訴意旨所指之本案犯行，前經為附條件
    緩起訴處分，並經被告遵照原緩起訴處分之指示，按規定於
    指定期間完成戒癮治療之執行，嗣因違反「附命完成戒癮治
    療程序」以外之事由，經檢察官撤銷原緩起訴處分，依修正
    後毒品危害防制條例第24條第2 項規定及前揭說明，應由檢
    察官審酌該等具體情節，亦即被告未曾受觀察、勒戒或強制
    戒治，於為本案施用犯行時，尚未完成前案附條件緩起訴所
    附命之戒癮治療，惟於原緩起訴處分遭撤銷時，業已完成該
    戒癮治療，尚無積極證據足認被告仍具有成癮性等一切情狀
    ，裁量決定是否宜改為不同條件或期限之緩起訴處分，或為
    其他適法之處理，尚難逕認已具備修正後毒品危害防制條例
    第24條第2 項所定之訴追要件。
四、綜上所述，被告前未曾因施用毒品而受觀察、勒戒或強制戒
    治之處遇，而公訴意旨所指本件被告施用第二級毒品犯行，
    係於前案緩起訴所附戒癮治療完成「前」所為，無從依修正
    後毒品危害防制條例第23條第2 項規定認已具備訴追要件；
    又本件被告施用第二級毒品犯行，原經檢察官為附條件緩起
    訴處分，並經被告完成原緩起訴處分所附命完成之戒癮治療
    ，嗣原緩起訴處分雖經撤銷，仍應由檢察官依修正後毒品危
    害防制條例第24條第2 項規定，就此攸關被告人身自由剝奪
    與否及受多元處遇之選擇，依被告之個案情形具體審酌、裁
    量而為適法之處置，然本件檢察官逕予提起公訴，法院無從
    替代檢察官為上開合義務性之裁量，其起訴程序即屬違背規
    定，爰不經言詞辯論，逕行諭知公訴不受理之判決。
據上論斷，應依刑事訴訟法第303 條第1 款、第307 條，判決如
主文。
中　　華　　民　　國　　110 　年　　6 　　月　　3 　　日
                  刑事第九庭　　審判長法　官  梁淑美
                                      法　官  鍾邦久
                                      法　官  陳品謙
以上正本證明與原本無異。
如不服本判決應於收受本判決後20日內向本院提出上訴書狀，並
應敘述具體理由。其未敘述上訴理由者，應於上訴期間屆滿後20
日內向本院補提理由書狀（均須按他造當事人之人數附繕本）「
切勿逕送上級法院」。 
　　　　　　　　　　　　　　　　　    書記官  趙建舜
中　　華　　民　　國　　110 　年　　6 　　月　　4 　　日